【裁判字號】    98,訴,650
【裁判日期】    990607
【裁判案由】    損害賠償
【裁判全文】
臺灣桃園地方法院民事判決        98年訴字第650號
原      告  顏秀如
訴訟代理人  康勝男律師
被      告  林桂美
訴訟代理人  黃政雄律師
上列當事人間傷害等案件，經原告提起刑事附帶民事訴訟，經本
院刑事庭以民國98年度桃簡附民字第20號裁定移送，本院於民國
99 年5月26日言詞辯論終結，判決如下：
    主  文
被告應給付原告新台幣貳拾柒萬伍仟參佰元，及其中新台幣貳拾
肆萬伍仟參佰元部分，自民國九十八年四月十一日起，其中新台
幣參萬元部分自民國九十九年一月二十一日起，均至清償日止，
均按週年利率5 ％計算之利息。
原告其餘之訴駁回。
訴訟費用由被告負擔百分之二十八，餘由原告負擔。
本判決第1 項得假執行。但被告得以新台幣貳拾柒萬參仟伍佰貳
拾玖元為原告預供擔保後，免為假執行。
原告其餘假執行之聲請駁回。
    事實及理由
一、按訴狀送達後，原告不得將原訴變更或追加他訴。但請求之
    基礎事實同一者，及擴張或減縮應受判決事項之聲明者，不
    在此限。民事訴訟法第255 條第1 項第2 款、第3 款定有明
    文。查，本件原告於提起刑事附帶民事訴訟時請求：被告應
    給付原告新台幣（下同）921,951 元，及自刑事附帶民事起
    訴狀繕本送達翌日起至清償日止，按週年利率5 ％計算之利
    息。復於民國99年1 月20日言詞辯論期日時具狀追加請求公
    然侮辱部分之損害賠償50,000元，及於99年4 月28日具狀擴
    張醫藥費用之請求5,689 元，原告追加後之聲明暨擴張後之
    聲明變更為：被告應給付原告977,640 元，其中921,951 元
    部分，自刑事附帶民事起訴狀繕本送達翌日(98 年4 月11日
    ) 起，50,000元部分自準備書狀繕本送達翌日（99年1 月21
    日）起，5,689 元部分自準備書（二）狀繕本送達翌日（99
    年5 月4 日）起，均至清償日止，均按週年利率5 ％計算之
    利息。茲因原告追加請求公然侮辱部分之損害賠償與其原起
    訴請求傷害部分之損害賠償，皆係於96年11月30日晚上6 時
    11分許，兩造發生爭吵時所衍生之傷害、公然侮辱之事實，
    屬請求之基礎事實同一，另擴張醫藥費用之請求，係屬擴張
    應受判決事項之聲明，揆諸上開說明，原告所為訴之追加及
    擴張，均應予准許。
二、原告起訴主張兩造原均為設於桃園縣龜山鄉○○路308 號鍋
    神火鍋店員工，於96年11月30日晚上6 時11分許，兩造因細
    故發生爭執，詎被告竟基於傷害之故意，徒手摑原告耳光，
    並將未用完之保特瓶礦泉水丟向原告頭部，致原告受有頭部
    、左臉、右前臂挫傷、左眼尾、右眼尾、右臉頰挫傷併腦挫
    傷、腦水腫；兩造於爭吵中，被告隔著布簾與原告互罵「你
    是屁啦」、「神經病」、「阿花，你對號入座」等語。為此
    ，原告依民法第184 條第1 項、第193 條第1 項、第195 條
    第1 項規定，請求被告賠償原告以下之損失：(1)醫療費用
    61,848元，(2)自96年11月30日起至98年1 月31日止，不能工
    作之損失共計365,792 元，(3)精神慰撫金550,000 元( 含傷
    害部分請求500,000 元，公然侮辱部分請求50,000元) 。並
    聲明：(1)被告應給付原告977,640 元，其中921,951 元部分
    ，自刑事附帶民事起訴狀繕本送達翌日(98 年4 月11日) 起
    ，50,000元部分自準備書狀繕本送達翌日（99年1 月21日）
    起，5,689 元部分自準備書（二）狀繕本送達翌日（99年5
    月4 日）起，均至清償日止，均按週年利率5 ％計算之利息
    。(2)願供擔保請准宣告假執行。
三、被告抗辯稱：原告於案發後之96年12月2 日起至96年12月4
    日止仍至火鍋店上班，96年12月5 日始至敏盛綜合醫院掛急
    診，並診斷「頭部外傷併腦挫傷、腦水腫」之傷勢，顯非被
    告所為，因此，除原告於96年11月30日至大魏診所就診所支
    出之醫療費用200 元外，其餘醫療費用均與被告無關。又原
    告工作之火鍋店係採時薪制，每小時95元，是其每日應以8
    小時計算其薪資為760 元，再按每月扣除假日，每月薪資應
    為16,720元；且依敏盛綜合醫院診斷證明書上醫師囑言，宜
    療養7 天，顯見其所受傷勢輕微，是原告主張自96年11月30
    日起至98年1 月31日止不能工作之損失共365,792 元，並無
    理由。又本件原告與被告係屬互毆，被告亦遭原告毆打成傷
    ，原告亦與有過失；且觀其所受傷勢並非嚴重，其請求50萬
    元之精神慰撫金顯屬過高等語。並聲明：(1)原告之訴及假執
    行之聲請均駁回，(2)如受不利之判決，願供擔保請准免為假
    執行。
四、兩造不爭執之事項：
（一）兩造原均為設於桃園縣龜山鄉○○路308 號鍋神火鍋店員
      工，於96年11月30日晚上6 時11分許，兩造因細故發生爭
      執，被告徒手摑原告耳光，並將未用完之保特瓶礦泉水丟
      向原告頭部，致原告受有頭部、左臉、右前臂挫傷、左眼
      尾、右眼尾、右臉頰挫傷。兩造於爭吵中，被告隔著布簾
      與原告互罵「你是屁啦」、「神經病」、「阿花，你對號
      入座」等語。
（二）被告因上開傷害行為，致原告受有頭部外傷併腦挫傷、腦
      震盪，左臉、右前臂挫傷、左眼尾、右眼尾、右臉頰挫傷
      等傷害，業經本院於98年12月8 日以98年度簡上字第371
      號刑事判決判處被告拘役38日，並確定在案。
五、兩造爭執之事項：
（一）原告因被告上開行為，除受有前開傷勢外，是否併受有腦
      挫傷、腦水腫之傷害。
（二）原告提出之各項請求是否合理？
（三）本件兩造係屬互毆，有無過失相抵之適用？
六、原告主張被告於上述時、地動手毆打原告，致原告受有頭部
    、左臉、右前臂挫傷、左眼尾、右眼尾、右臉頰挫傷等傷害
    ，及出言辱罵原告等事實，已為被告所不爭執，並有原告所
    提出之大魏診所診斷證明書影本1 紙、本院98年度簡上字第
    371 號98年7 月17日勘驗監視光碟之準備程序筆錄影本1 份
    、本院98年度簡上字第371 號刑事判決影本1 份為證，復經
    本院依職權調取本院97年度桃簡字第3638號、98年度簡上字
    第371 號傷害等案件卷宗審認無誤。是原告此部分主張，自
    為真實可採。
七、茲就兩造爭執事項，分述如下：
（一）原告因被告上開行為，除受有前開傷勢外，是否併受有腦
      挫傷、腦水腫之傷害？
    1.原告於96年11月30日晚上6 時11分許，遭被告以掌摑及丟
      擲礦泉水瓶等行為所造成之傷害，除於受傷當日前往大魏
      診所所診斷出之頭部、左臉、右前臂挫傷，左眼尾、右眼
      窩、右臉頰擦傷等傷害外（見原證1 號之診斷證明書），
      其數日後因頭痛、嘔吐，復於同年12月5 日凌晨零時21分
      前往敏盛綜合醫院急診，經醫師診斷為頭部外傷併腦震盪
      ，於同年月7 日住院，經醫師診斷為頭部外傷併腦挫傷、
      腦水腫，此亦有敏盛綜合醫院診斷證明書影本2 紙附卷可
      稽（見原證2 號），及原告在敏盛綜合醫院之病歷資料附
      於本院98年度簡上字第371 號傷害等案件之卷內可憑（見
      本院98年度簡上字第371 號卷第37頁至第47頁）。
    2.證人即大魏診所醫師陳振樺於上開傷害刑事案件中結證稱
      ：「（問：診斷證明書是記載頭部、左臉、右前臂挫傷，
      為何會特別記載頭部有挫傷的情形？）答：因為病人說有
      頭痛，有打到頭部，頭部有挫傷，但是沒有腫起來。」、
      「他在我開立診斷證明書時就表示有頭痛。」、「（問：
      他頭痛的原因，你當時的診斷為何？）答：挫傷，打到頭
      部、臉部，就開頭痛、頭暈。」、「（問：當時病人有主
      訴頭痛，但是診斷證明書只有記載挫傷，並無記載頭痛，
      為何如此？）答：因為他沒有掛號，只有要求要開診斷證
      明書，所以我就依病歷及當天檢視外傷來填診斷證明書，
      沒有另外記載頭痛。」等語（見本院98年度簡上字第37 1
      號卷第85頁背頁至第86頁正、背頁）。
    3.證人即敏盛綜合醫院醫師張勳昌於上開傷害刑事案件中結
      證稱：「病人主訴他在11月30日頭部有被打，到12月5日
      到醫院急診，護理記錄上有記錄到他頭皮有一點腫。」、
      「驗傷時病人主訴有頭痛及想吐的情形。」、「當時只判
      斷頭部有外傷，但是腦部有無水腫，這要進一步檢驗，當
      時並無做有無腦水腫的判斷，是之後他又回門診住院時才
      處理的... 。」等語（見本院98年度簡上字第371 號卷第
      66頁背頁至第67頁正、背頁）。
    4.證人即敏盛綜合醫院神經外科專科醫師楊琳煦於上開傷害
      刑事案件中結證稱：可能引發原告腦水腫的原因，大部分
      認為外傷是最可能的原因。在伊印象中原告的頭痛是比較
      厲害，所以有密集的回診觀察，用「腦震盪」來描述會比
      較貼切，因為「腦水腫」的定義很廣。腦震盪是從症狀來
      判斷，容易頭暈、頭痛，做事容易頭暈，要一段時間才能
      康復。腦震盪在一週內症狀會更明顯，其的話會到一個月
      ，要看病人本身的感受。一般受傷就有可能出現腦腫，受
      傷的情形會延續一個禮拜，英文記載的意思以中文來講是
      腦震盪，原告的症狀是頭痛、想吐，他的腦震盪的症狀是
      很明顯的，此症狀在第5 天還是可能發生，要看病人的忍
      受程度。通常伊都會勸病人不要再去上班，如果他要上班
      也是可以，但可能會比較痛苦，所以伊都會勸病人不要去
      上班，有些人也有可能不能上班，要看病人頭痛的程度及
      差異性等語（見本院98年度簡上字第371 號卷第87頁至第
      89頁背頁）。
    5.綜上所述，原告於96年11月30日晚上6 時11分許，遭被告
      以掌摑及丟擲礦泉水瓶等行為所造成之傷害，除於受傷當
      日前往大魏診所所診斷出之頭部、左臉、右前臂挫傷，左
      眼尾、右眼窩、右臉頰擦傷等傷害外，尚受有頭部外傷併
      腦震盪、腦水腫之傷害，是原告此部分之主張堪信為真實
      而可採，被告所辯，尚非可採。
（二）按「因故意或過失不法侵害他人之權利者，負損害賠償責
      任。」、「不法侵害他人之身體或健康者，對於被害人因
      此喪失或減少勞動能力，或增加生活上之需要時，應負損
      害賠償責任。」、「不法侵害他人之身體、健康、名譽、
      自由、信用、隱私、貞操，或不法侵害其他人格法益而情
      節重大者，被害人雖非財產上之損害，亦得請求賠償相當
      之金額。」民法第184 條第1 項、第193 條第1 項、第
      195 條第1 項分別定有明文。查本件原告因被告上開不法
      行為侵害其身體、健康及名譽，原告自得依前揭規定，請
      求被告負損害賠償之責。茲應審酌者為原告提出之各項請
      求是否合理？
    1.醫療費61,848元部分：
      (1)大魏診所550 元部分：其中200 元部分有原告所提出之
        藥品明細及收據影本1 紙為憑（見本院98年度桃簡附民
        字第20號卷第20頁），並為被告所不爭執，且依上開收
        據所載，就診日期為96年11月30日，顯係原告在遭被告
        毆打後前往就診所支出之費用，自屬醫療上之必要費用
        ，是此部分請求應予准許；至於其餘之350 元已為被告
        所否認，且依原告所提出之藥品明細及收據影本2 紙觀
        之（本院卷第79頁），就診日期分別為98年12月11日、
        98 年12 月17日，與原告遭毆打受傷之日期相距2 年餘
        ，原告復無法舉證證明此部分醫療費用之支出與其於96
        年11 月30 日所受之傷勢有關，是部分之請求不應准許
        。
      (2)敏盛綜合醫院12,608元部分：其中96年12月7 日支出
        200 元、96年12月11日支出724 元、97年3 月6 日支出
        640 元、96年12月5 日支出700 元、200 元、97年1 月
        18日支出440 元、97年2 月1 日支出480 元、96年12月
        28日支出480 元、97年1 月4 日支出520 元（見本院98
        年度桃簡附民字第20號卷第9 頁至第12頁、第14頁）合
        計4,86 4元部分，其就診日期與原告遭原告毆打之日期
        相近，且看診科別分別為神經外科、神經科、急診專科
        ，自屬醫療上之必要費用，是此部分請求應予准許；至
        於其餘金額，或看診科別與原告之腦震盪、腦水腫之傷
        勢無關，或就診日期與原告遭毆打受傷之日期相距1 年
        餘，甚至2 年餘，並為被告所否認，原告復無法舉證證
        明此部分醫療費用之支出與其於96年11月30日所受之傷
        勢有關，是其餘部分之請求不應准許。
      (3)仙伯堂中醫診所33,600元部分：依原告所提出之診斷證
        明書所載（見本院98年度桃簡附民字第20號卷第6 頁）
        ，原告就診日期為97年元月5 日，與原告遭毆打受傷之
        日期相近，病名頭受擊頭痛耳聾（腦傷）亦與腦震盪之
        病狀相似，應可認定與原告於96年11月30日遭被告毆打
        之行為有關，是原告自97年1 月5 日起至同年3 月31日
        止，在仙伯堂中醫診所就診所支出之醫療費用33,600元
        （見本院98年度桃簡附民字第20號卷第19頁），自屬醫
        療上之必要費用，是此部分請求應予准許。
      (4)奕仙堂中醫診所9,560 部分：此為被告所否認，且依原
        告所提出之診斷證明書所載（見本院98年度桃簡附民字
        第20號卷第7 頁），原告就診日期分別為97年9 月16日
        及97年11月29日，病名雖為頭部挫傷、頭痛等，惟其就
        診日期與原告遭毆打受傷之日期相距9 月餘以上，原告
        復未舉證證明其前開傷勢與其於96年11月30日遭被告毆
        打之行為有關，是此部分之請求不應准許。
      (5)周光偉診所620 元、黃博駿耳鼻喉科診所450 元、長庚
        紀念醫院1,740 元及亞東紀念醫院920 元部分：此為被
        告所否認，原告復無法舉證證明前開醫療費用之支出與
        其於96年11月30日所受之傷勢有關，是此部分之請求不
        應准許。
      (6)綜上，原告所請求之醫療費用於38,664元之範圍內為有
        理由，應予准許，逾此範圍之請求則為無理由，應予駁
        回。
    2.減少勞動能力之損害365,792 元：
      (1)依原告所提出敏盛綜合醫院診斷證明書之記載：「...
        96.12.7入病房治療，96.12.11出院，病患宜門診治
        療，宜療養7 天。」（見本院98年度桃簡附民字第20號
        卷第5 頁），是原告雖受有頭部外傷併腦震盪之傷害，
        惟經醫師診治結果，認為原告僅須療養7 天；另依鍋神
        火鍋店之回函（見本院卷第39頁），原告於受傷後休息
        1 天，即回至鍋神火鍋店工作3 天，顯見原告於受到前
        開傷勢後，並非處於長期無法工作之狀況，是原告主張
        伊於受傷後自96年12月起至98年1 月止，共有14個月的
        時間無法工作云云，顯乏依據。
      (2)又依鍋神火鍋店之回函所示，原告在鍋神火鍋店工作期
        間，自96年8 月份起至同年11月份止，每月薪資分別為
        11,733元、19,430元、27,268元、24,988元，月平均薪
        資為20,855元〔計算方式：（11,733＋19,430＋27,268
        ＋24,988）÷4 ＝20,855，小數點以下四捨五入〕，每
        日平均薪資則為948 元（計算方式：20,855÷22＝948
        ，小數點以下四捨五入，另因原告薪資採時薪制，扣除
        每週例假日2 日，故1 個月之工作日數為22日）。是原
        告因傷無法工作之損失共為6,636 元（計算方式：948
        ×7 ＝6,636 ），是原告於請求被告賠償6,636 元之範
        圍內為有理由，逾此範圍之請求則為無理由。
    3.精神慰藉金550,000元部分：
      查原告受傷多處，頭部外傷併腦震盪、腦水腫，長期受腦
      震盪所苦，對其肉體及精神確造成極大之痛苦，本院斟酌
      實際情況，及原告為高職畢業、曾任鍋神火鍋店店員、目
      前無業、未婚、名下無不動產、無負債，及被告為稻江家
      職畢業、曾任鍋神火鍋店店員、現任職於某家服飾大賣場
      、每日薪資約600 元、已婚、育有3 名小孩、名下亦無不
      動產、無存款等一切情狀，認為原告請求550,000 元之精
      神慰撫金，自嫌過高，應予核減為傷害部分200,000 元、
      公然侮辱部分30,000 元，方屬公允，逾此數額之請求，
      為無理由。
（三）本件兩造係屬互毆，有無過失相抵之適用？
      按「雙方互毆乃雙方互為侵權行為，與雙方行為為損害之
      共同原因者有別，無民法第二百十七條過失相抵原則之適
      用。」此有最高法院68年台上字第967 號判例意旨可參。
      查本件兩造於事發當時既係互毆，參酌最高法院前揭判例
      意旨，被告抗辯稱原告與有過失云云，並不足採。
八、綜上所述，本件原告依侵權行為之法律關係請求被告應給付
    原告275,300 元，其中245,300 元部分，自刑事附帶民事起
    訴狀繕本送達翌日(98 年4 月11日) 起，30,000元部分自準
    備書狀繕本送達翌日（99年1 月21日）起，均至清償日止，
    均按週年利率5 ％計算之遲延利息之範圍內為有理由，應予
    准許；逾此範圍之請求則為無理由，應予駁回。
九、原告勝訴部分，因所命給付之金額未逾50萬元，爰依民事訴
    訟法第389 條第1 項第5 款之規定，依職權宣告假執行，被
    告又陳明願預供擔保聲請免為假執行，，經核於法並無不合
    ，爰酌定如主文第4 項所示之擔保金額准許之。原告敗訴部
    分既經駁回，其假執行之聲請失所附麗，應併予駁回。
十、本件事證已臻明確，兩造其餘之主張、陳述及攻擊防禦方法
    與證據，經本院斟酌後，認與本件判決結果已不生影響，故
    不一一加予論述，附此敘明。
十一、結論：本件原告之訴，為一部有理由，一部無理由，並依
      民事訴訟法第79條、第389 條第1 項第5 款、第392 條第
      2項，判決如主文。
中    華    民    國    99    年    6     月    7     日
                        民事第二庭  法  官  高明德
以上正本係照原本作成。
如對本判決上訴，須於判決送達後20日內向本院提出上訴狀。
中    華    民    國    99    年    6     月    8     日
                                    書記官  崔青菁

司法院資訊處製作；財團法人民間司法改革基金會備份。
